ACORDAO-COMPLETO-2565683

ACÓRDÃO 2132/2023 ATA 7/2023 - PRIMEIRA CÂMARA

VISTOS, relatados e discutidos estes autos de recursos de reconsideração interpostos pelos srs. Auri Wulange Ribeiro Jorge e Damião Castro Filho em desfavor do Acórdão 7264/2021-TCU-Primeira Câmara, 
ACORDAM os Ministros do Tribunal de Contas da União, reunidos em sessão da Primeira Câmara, ante as razões expostas pelo Relator, em:
9.1. conhecer dos recursos de reconsideração interpostos pelo sr. Auri Wulange Ribeiro Jorge e pelo sr. Damião Castro Filho para, no mérito, negar-lhes provimento;
9.2. dar ciência desta deliberação aos recorrentes, ao Fundo Nacional de Desenvolvimento da Educação e à Procuradoria da República no Estado do Tocantins.

Recursos de reconsideração interpostos por Auri Wulange Ribeiro Jorge e por Damião Castro Filho contra decisão que julgou irregulares suas contas, condenou um deles em débito e aplicou-lhes multas individuais.

Primeira Câmara

Município de Axixá do Tocantins - TO.

3. Interessados/Responsáveis/Recorrentes:
3.1. Interessado: Fundo Nacional de Desenvolvimento da Educação (00.378.257/0001-81).
3.2. Responsáveis: Auri Wulange Ribeiro Jorge (XXX.347.481-XX); Damião Castro Filho (XXX.376.491-XX).
3.3. Recorrentes: Auri Wulange Ribeiro Jorge (XXX.347.481-XX); Damião Castro Filho (XXX.376.491-XX).

13.1. Ministros presentes: Jorge Oliveira (na Presidência), Benjamin Zymler (Relator) e Jhonatan de Jesus.
13.2. Ministro-Substituto convocado: Augusto Sherman Cavalcanti.
13.3. Ministro-Substituto presente: Weder de Oliveira.

BENJAMIN ZYMLER

Ministro Vital do Rêgo.

Adoto como parte inicial do relatório a instrução elaborada por auditor da Unidade de Auditoria Especializada em Recursos (AudRecursos) contida na peça 151:
"	Trata-se de recursos de reconsideração interpostos por Auri Wulange Ribeiro Jorge (peça 141) e Damião Castro Filho (peças 142-143) , pelos quais contestam o Acórdão 7264/2021-TCU-Primeira Câmara (Relator Ministro Vital do Rêgo) , prolatado na Sessão Telepresencial realizada em 27/4/2021 (peça 120) .
2.	A deliberação recorrida apresenta o seguinte teor:
	VISTOS, relatados e discutidos estes autos de tomada de contas especial de responsabilidade de Auri Wulange Ribeiro Jorge, prefeito de Axixá do Tocantins/TO no período de 2013 a 2016, e de Damião Castro Filho, prefeito na gestão de 2017 a 2020, em razão de omissão no dever de prestar contas dos recursos recebidos pelo município por força do Programa Nacional de Apoio ao Transporte Escolar (Pnate) , no exercício de 2016;
ACORDAM os Ministros do Tribunal de Contas da União, reunidos em Sessão da 1ª Câmara, ante as razões expostas pelo Relator, em:
9.1. julgar irregulares as contas de Auri Wulange Ribeiro Jorge (CPF XXX.347.481-XX) e de Damião Castro Filho (CPF XXX.376.491-XX) , com fundamento nos arts. 1º, inciso I, 16, inciso III, alíneas "b" e "c" da Lei 8.443/1992, c/c com arts. 1º, inciso I, 209, incisos I e III, do Regimento Interno do TCU;
9.2. condenar o responsável Auri Wulange Ribeiro Jorge (CPF XXX.347.481-XX) , com fundamento no art. 19, caput, da Lei 8.443/1992, c/c com o art. 210 do RI/TCU, ao pagamento das quantias a seguir especificadas, com a fixação do prazo de 15 (quinze) dias, a contar da notificação, para comprovar, perante o Tribunal (art. 23, inciso III, alínea "a", da Lei 8.443/1992, c/c art. 214, inciso III, alínea "a", do RI/TCU) , o recolhimento das dívidas aos cofres do Fundo Nacional de Desenvolvimento da Educação, atualizadas monetariamente e acrescidas dos juros de mora, calculados da data indicada até a data do efetivo recolhimento e com o abatimento de valores acaso já satisfeitos, na forma prevista na legislação em vigor:
	Data de ocorrência
	Valor histórico (R$) 

	12/1/2016
	2.400,00

	21/1/2016
	5.722,20

	25/1/2016
	3.814,80

	3/2/2016
	450,00

	4/3/2016
	3.541,60

	7/3/2016
	5.000,00

	23/3/2016
	957,00

	11/4/2016
	9.500,00

	6/5/2016
	9.500,00

	8/6/2016
	6.799,00

	10/6/2016
	2.000,00

	13/6/2016
	735,77

	7/7/2016
	8.616,00

	20/7/2016
	959,70

	7/10/2016
	8.799,50

	14/10/2016
	2.000,00

	17/10/2016
	9.555,00

	20/10/2016
	2.000,00

	21/10/2016
	1.599,50

	25/10/2016
	3.339,00

	18/11/2016
	5.300,00

	5/12/2016
	3.599,50

	9/12/2016
	7.199,00

	13/12/2016
	2.000,00

	14/12/2016
	1.000,00

	19/12/2016
	1.250,00

9.3. aplicar ao responsável Auri Wulange Ribeiro Jorge (CPF XXX.347.481-XX) a multa prevista no art. 57 da Lei 8.443/1992, c/c o art. 267 do Regimento Interno, no valor de R$ 10.000,00 (dez mil reais) , com a fixação do prazo de 15 (quinze) dias, a contar da notificação, para comprovar, perante o Tribunal (art. 214, inciso III, alínea "a", do Regimento Interno) , o recolhimento da dívida aos cofres do Tesouro Nacional, atualizada monetariamente desde a data deste acórdão até a do efetivo recolhimento, se for paga após o vencimento, na forma da legislação em vigor;
9.4. aplicar ao responsável Damião Castro Filho (CPF XXX.376.491-XX) , a multa prevista no art. 58, inciso II, da Lei 8.443/1992, c/c o art. 268, inciso II, do Regimento Interno do TCU, no valor de R$ 20.000,00 (vinte mil reais) , fixando-lhe o prazo de quinze dias, a contar da notificação, para que comprove, perante o Tribunal (art. 214, inciso III, alínea "a", do Regimento Interno do TCU) , o recolhimento da dívida aos cofres do Tesouro Nacional, atualizada monetariamente desde a data do acórdão que vier a ser proferido por este Tribunal até a do efetivo recolhimento, se paga após o vencimento, na forma da legislação em vigor;
9.5. autorizar, desde logo, nos termos do art. 28, inciso II, da Lei 8.443/1992, a cobrança judicial das dívidas caso não atendidas as notificações a que se referem as alíneas anteriores;
9.6. autorizar também, desde logo, se requerido, com fundamento no art. 26, da Lei 8.443, de 1992, c/c o art. 217, §§ 1º e 2º do RI/TCU, o parcelamento das dívidas em até 36 (trinta e seis) parcelas, incidindo, sobre cada parcela, corrigida monetariamente, os correspondentes acréscimos legais, fixando-lhe o prazo de 15 (quinze) dias, a contar do recebimento da notificação, para comprovar, perante o Tribunal, o recolhimento da primeira parcela, e mensalmente, a contar da parcela anterior, para comprovar os recolhimentos das demais parcelas, devendo incidir, sobre cada valor mensal, atualizado monetariamente, os juros de mora devidos, no caso do débito, na forma prevista na legislação em vigor, alertando os responsáveis de que a falta de comprovação do recolhimento de qualquer parcela importará o vencimento antecipado do saldo devedor, nos termos do § 2º do art. 217 do Regimento Interno deste Tribunal; 
		9.7. dar ciência desta deliberação ao Procurador-Chefe da Procuradoria da República no Estado do Tocantins, nos termos do § 3º do art. 16 da Lei 8.443/1992 c/c o § 7º do art. 209 do Regimento Interno do TCU, para adoção das medidas que entender cabíveis;
		9.8. dar ciência desta deliberação ao Fundo Nacional de Desenvolvimento da Educação e aos responsáveis.
HISTÓRICO 
3.	O presente processo cuidou originalmente de tomada de contas especial instaurada pelo Fundo Nacional de Desenvolvimento da Educação - FNDE em desfavor de Auri Wulange Ribeiro Jorge, prefeito municipal de Axixá do Tocantins/TO na gestão 2013/2016, em razão da omissão no dever de prestar contas dos recursos do Programa Nacional de Apoio ao Transporte Escolar - PNATE no exercício de 2016. 
4.	Os recursos repassados ao município no âmbito do programa montaram a R$ 107.124,08 (peça 8) , e o prazo para a apresentação das contas expirou em 21/08/2017, na gestão do prefeito Damião Castro Filho, que sucedeu o Sr. Auri. 
5.	O Relatório de TCE 397/2018-DIREC/COTCE/CGAPC/DIFIN-FNDE/MEC, além das instâncias subsequentes na fase interna das contas, concluiu pela responsabilidade do Sr. Auri Wulange Ribeiro Jorge, com o débito correspondente ao valor integral repassado ao município (peças 19-23) .
6.	No âmbito do TCU, apenas o Sr. Auri foi inicialmente citado (peças 27-47) , mantendo-se silente. 
7.	A Secex-TCE propôs a irregularidade das contas, com atribuição de débito e aplicação de multa (peças 49-51) , recebendo a anuência do Ministério Público/TCU (peça 53) . Porém, ante a notícia proveniente do FNDE de que as contas do PNATE/2016 em Axixá do Tocantins/TO foram encaminhadas ao órgão (peças 52 e 67) , o relator a quo determinou a restituição dos autos à unidade técnica instrutora para as providências a seu cargo (peça 54) .
8.	Realizada diligência ao FNDE (peças 55-65) , a Secex-TCE propôs nova citação do Sr. Auri e, desta feita, também a citação do Sr. Damião (peças 69-78) . As alegações de defesa dos dois gestores (peças 79-81 e 84-114) foram examinadas por aquela secretaria especializada (peças 115-117) , propondo-se a atribuição de débito ao prefeito gestor dos recursos, Sr. Auri, além de multa a ambos; ao gestor (Sr. Auri) como decorrência do débito (art. 57 da Lei 8.443/1992) , e ao sucessor, pela ausência de justificativa considerada aceitável para a demasiada demora na apresentação das contas, encaminhadas ao FNDE somente em 13/01/2020.
9.	O Ministério Público/TCU discordou quanto a haver alguma responsabilidade do sucessor (peça 119) , entretanto, o relator a quo anuiu à proposta da unidade técnica (peça 121) , sendo proferido o Acórdão 7264/2021-TCU-Primeira Câmara neste sentido (peça 120) .
10.	Irresignados com o decisum, os Srs. Auri Wulange Ribeiro Jorge e Damião Castro Filho apresentaram os recursos de reconsideração (peças 141-143) , os quais passa-se a examinar.
EXAME DE ADMISSIBILIDADE
11.	Em exames preliminares de admissibilidade essa secretaria propôs conhecer o recurso de reconsideração de Auri Wulange Ribeiro Jorge, suspendendo os efeitos dos itens 9.1, 9.2, 9.3 e 9.5 do Acórdão 7264/2021-TCU-Primeira Câmara em relação ao recorrente, com fulcro nos artigos 32, I e 33 da Lei 8.443/1992 (peças 144-145) , e propôs, também, conhecer o recurso de reconsideração de Damião Castro Filho, sem a atribuição de efeito suspensivo, nos termos do artigo 32, parágrafo único, da Lei 8.443/1992 (peças 145-146) , sendo ambos os exames de admissibilidade ratificados por despacho do Ministro Benjamin Zymler (peça 149) . 
EXAME DE MÉRITO
12.	Delimitação dos recursos
12.1.	Constitui objeto do recurso de Auri Wulange Ribeiro Jorge (peça 141) definir se é cabível atribuir-lhe débito e imputar-lhe multa ante a omissão no dever formal de prestar contas por seu sucessor (peça 141) . 
12.2.	Constitui objeto do recurso de Damião Castro Filho definir se resta justificada a não prestação de contas no prazo legal estipulado (peças 142-143) .
12.3.	Para além dos objetos acima definidos, cabe examinar se incidiu a prescrição para as pretensões punitiva e ressarcitória pelo TCU relativamente a ambos os recorrentes. 
13.	Da Prescrição
13.1.	Os recorrentes não apresentaram argumentos a respeito da prescrição, entretanto, a análise acerca de sua eventual ocorrência se torna necessária, em razão do recente julgamento, pelo Supremo Tribunal Federal (STF) , do RE 636.886 (Tema 899 da repercussão geral) . 
13.2.          Nesse ponto é importante mencionar que nos processos de controle externo, matéria de ordem pública pode ser revista de ofício ou mediante provocação da parte, por simples petição, independentemente da interposição de recurso (Acórdão 1160/2015-TCU-Plenário, Rel. Ministro Augusto Nardes) . Do mesmo modo, ressalta-se que questões de ordem pública autorizam o órgão ad quem a julgar fora do que consta nas razões ou contrarrazões do recurso (Acórdão 690/2010-TCU-Plenário, Rel. Ministro Augusto Nardes) . 
13.3.	Assim, no exame da prescrição, a Secretaria de Recursos - Serur tem adotado os entendimentos detalhados no documento juntado como a peça 150 dos autos, que contém estudo e pronunciamento anteriores desta unidade técnica sobre o tema. Nessas manifestações estão desenvolvidas as seguintes premissas, que serão utilizadas no presente exame: 
	a)  ao julgar o RE 636.886, o STF conferiu nova interpretação ao art. 37, § 5º, da Constituição Federal, fixando a tese de que "é prescritível a pretensão de ressarcimento ao erário fundada em decisão de Tribunal de Contas";	
	b)  as pretensões punitiva e de ressarcimento devem observar o mesmo regime na atividade de controle externo, dado o objetivo comum da prescrição, de fixar prazo para o Tribunal de Contas agir, para caracterizar o ilícito, identificar seu autor e dimensionar as consequências legais da conduta, independentemente de terem natureza punitiva ou ressarcitória;
	c)  até que sobrevenha norma específica, entende-se que a prescrição das pretensões punitiva e de ressarcimento, no processo de controle externo, deve observar o regime da Lei 9.873/1999, na linha dos recentes pronunciamentos do STF a respeito. 
13.4.	Portanto, sem prejuízo de também se realizar o exame da prescrição segundo o prazo decenal previsto no Código Civil, o critério adotado na formulação da proposta de encaminhamento será, a princípio, o da Lei 9.873/1999, a menos que esta opção implique em prejuízo para o recorrente relativamente aos ditames do aresto recorrido.  
Análise da prescrição segundo os critérios do Acórdão 1441/2016-TCU-Plenário:
13.5.	No que se refere à pretensão punitiva, o TCU tem tradicionalmente aplicado os critérios definidos no Acórdão 1441/2016-TCU-Plenário (rel. Min. Benjamin Zymler) , que, em incidente de uniformização de jurisprudência, orientou-se pela aplicação do Código Civil. Por este acórdão, em linhas gerais, a prescrição subordina-se ao prazo geral de dez anos (CC, art. 205) , contado a partir da data da ocorrência do fato e interrompido pelo ato que ordenar a citação, a audiência ou a oitiva da parte. 
13.6.	Entre outras razões que justificaram a adoção desse critério destaca-se a de que o citado dispositivo constitui uma cláusula geral a ser empregada sempre que a pretensão for prescritível, mas a lei não estabelecer um prazo específico, como na hipótese. 
13.7.	Desta feita, adotar-se-á a data de 21/08/2017 como marco inicial da contagem, quando da expiração do prazo para a apresentação das contas do Pnate de 2016, pois somente em 13/01/2020 houve a apresentação formal das contas (peça 67) . Segundo a jurisprudência do tribunal, no caso de omissão no dever de prestar contas, o que ocorrer primeiro entre o prazo final para a prestação de contas e a data de sua entrega deve ser o marco inicial dessa contagem (v.g. Acórdão 3749/2018-TCU-Segunda Câmara; rel. Min. Ana Arraes e 2.278/2019-TCU-1.ª Câmara; rel. Min. Subs. Augusto Sherman Cavalcanti) .
13.8.	Ademais, a citação do Sr. Auri Wulange Ribeiro Jorge foi implicitamente autorizada em 22/03/2019 (peça 28) , e a citação do Sr. Damião Castro Filho o foi em 02/07/2020 (peça 71) , enquanto o Acórdão 7.264/2021-TCU-1.ª Câmara ora recorrido foi prolatado na Sessão Telepresencial realizada em 27/04/2021 (peça 120) .
13.9.	Conclui-se, em vista das premissas ora adotadas, que não estaria prescrita a possibilidade de atribuição de débito, bem como da aplicação de multa caso fossem adotados os parâmetros definidos no Acórdão 1441/2016-TCU-Plenário. 
Análise da prescrição pelo regime da Lei 9.873/1999 
13.10.	Por sua vez, adotando-se as regras fixadas na Lei 9.873/1999 ao caso em exame, observa-se que também não ocorreu a prescrição em relação aos recorrentes. Para tanto é preciso considerar os parâmetros a seguir. 
a) Termo inicial: 
13.11.	A Lei 9.873/1999, art. 1º, parte final, traz previsão expressa a respeito do início do prazo em se tratando de infração de caráter permanente ou continuado. Nesta hipótese, a prescrição começa a correr não da data de cada fato, e sim "do dia em que tiver cessado" a permanência ou a continuidade. 
13.12.	No presente caso, em se tratando de omissão no dever de prestar contas, adotar-se-á a data de 21/08/2017 como início da contagem do prazo prescricional, a exemplo da análise anterior pelos ditames do Código Civil. 
b) Prazo: 
13.13.	A Lei 9.873/1999 apresenta um prazo geral, de cinco anos (art. 1º) , e um prazo especial, previsto no art. 1º, § 2º, a saber: "quando o fato objeto da ação punitiva da Administração também constituir crime, a prescrição reger-se-á pelo prazo previsto na lei penal". 
13.14. 	Neste processo de contas especiais não houve a conclusão pelo possível cometimento de algum crime e, então, o prazo prescricional a ser adotado é o geral de cinco anos. 
13.15.	Além do prazo geral, sobredita lei prevê, em seu art. 1º, §1º, a hipótese de ocorrência da chamada prescrição intercorrente, ou seja, quando há o interregno de três anos sem alguma movimentação no processo instaurado para a apuração dos fatos, e o marco inicial desta contagem específica é o surgimento do processo administrativo apuratório. 
13.16.	No presente caso foi emitido o Termo de Instauração de TCE 356/2018, de 28/06/2018, quando da assinatura da Coordenadora de Acompanhamento de Prestação de Contas Substituta (peça 1) . Adotar-se-á, então, essa data como marco inicial da prescrição intercorrente. 
c) Interrupções por atos inequívocos de apuração dos fatos: 
13.17.	No regime da Lei 9.873/1999, a prescrição se interrompe "por qualquer ato inequívoco, que importe apuração do fato" (art. 2º, II) . Com esse fundamento, houve interrupção da prescrição nos seguintes momentos a partir de 21/08/2017 até a prolação do Acórdão 7264/2021-TCU-Primeira Câmara: 
1.º) no âmbito do FNDE: (a) Informação 443/2018, de 02/03/2018 (peça 14) ; (b) Termo de Instauração da TCE 356/2018, assinado eletronicamente em 28/06/2018 pela Coordenador-Geral de Acompanhamento de Prestação de Contas Substituta (peça 1) ; (c) Parecer 4036/2018, de 07/08/2018 (peça 12) ; (d) Relatório de TCE 397/2018, de 25/07/2018 (peça 17) ; (e) Relatório de Auditoria, Certificado de Auditoria e Parecer do Controle Interno 1194/2018, respectivamente, de 29/11, 30/11 e 07/12/2018 (peças 20-22) ; (f) Pronunciamento Ministerial, de 13/12/2018 (peça 23) e (g) Informação 190/2020, de 27/01/2020 (peça 52, p. 1 e ss.) . 
2.º) no âmbito do TCU: (a) instrução da Secex-TCE e despachos do diretor e do secretário, respectivamente, em 21/03, 22/03 e 22/03/2019 (peças 25-28) ; (b) instrução da Secex-TCE e despachos do diretor e do secretário, todos de 09/12/2019 (peças 49-51) ; (c) instrução da Secex-TCE e despachos do diretor e do secretário, respectivamente, de 13/03, 13/03 e 14/03/2020 (peças 56-58) ; (d) Ofício 9659/2020-TCU/Seproc, de 16/03/2020, recebido em 27/03/2020 (peças 59-60) ; (e) instrução da Secex-TCE e despachos do diretor e do secretário, todos de 02/07/2020 (peças 69-71) ; (e) instrução da Secex-TCE e despachos do diretor e do secretário, respectivamente, de 12/12, 12/12 e 14/12/2020 (peças 115-117) e (f) Parecer do Ministério Público/TCU, de 27/01/2021 (peça 119) .
d) Interrupções pela citação/audiência dos responsáveis: 
13.18.	A prescrição também é interrompida "pela notificação ou citação do indiciado ou acusado, inclusive por meio de edital", nos termos do art. 2º, I, da Lei 9.873/1999. E, no regime dessa lei, a interrupção se dá pela citação (ou audiência) propriamente dita, e não pelo despacho que a ordena. Com esse fundamento houve a interrupção nas seguintes oportunidades:
1º) relativamente ao Sr. Damião Castro Filho: (a) Ofício 9510E/2017, de 08/09/2017, recebido em 19/09/2017 (peças 10, p. 1 e peça 11, p. 1) ; (b) Ofício 3718/2018, de 02/03/2018, sem data do recebimento (peça 10, p. 5) e (c) Ofício 36460/2020-Secomp-4, de 21/07/2020, recebido em 03/09/2020 (peças 76 e 78) . 
2º) relativamente ao Sr. Auri Wulange Ribeiro Jorge: (a) Edital de Notificação 84, de 08/12/2017, publicado no Diário Oficial da União de 11/12/2017 (peça 11, p. 4) ; (b) Ofício  6603/2019, de 09/08/2019, recebido em 16/08/2019 (peças 41 e 43) ; (c) Edital 0216/2019-TCU/Secex-TCE, de 31/10/2019, publicado no Diário Oficial da União de 07/11/2019 (peças 45-46) ; Ofício 36459/2020-Secomp-4, de 21/07/2020, recebido em 03/08/2020 (peças 75 e 77) ; 
e) Interrupção pela decisão condenatória recorrível: 
13.19.	Por fim, a prescrição também se interrompe "pela decisão condenatória recorrível" (art. 2º, III, da Lei 9.873/1999) . Com esse fundamento, como visto, ocorreu a interrupção em 27/04/2021, data da sessão em que foi proferido o Acórdão 7264/2021-TCU-Primeira Câmara (peça 120) . Essa interrupção é relevante, por estabelecer prazo para julgamento do recurso. 
f) Da prescrição intercorrente: 
13.20.	Nos termos do art. 1º, § 1º, da Lei 9.873/1999, opera-se a prescrição intercorrente se o processo ficar paralisado por mais de três anos, aguardando "julgamento ou despacho". 
13.21.	Note-se que há uma correlação entre essa hipótese e as causas de interrupção da prescrição do art. 2º. Com efeito, uma vez interrompida a prescrição por alguma das hipóteses do art. 2º, o processo não pode ficar inativo, sem qualquer inovação processual relevante, por mais de três anos. 
13.22.	Trata-se de prazo específico, não se aplicando nem o prazo geral de cinco anos nem o prazo especial, da lei penal (§ 2º) . A finalidade da prescrição intercorrente, com seu prazo próprio, é a de assegurar a eficiência e celeridade nas apurações administrativas. Seria contrário a essa finalidade a paralisação injustificada do processo por período maior que o triênio estabelecido para a hipótese. 
13.23.	A extrapolação do prazo de três anos, sem inovação relevante no processo, pode configurar negligência. Por isso, além de se operar a prescrição, deve-se promover a "apuração da responsabilidade funcional decorrente da paralisação, se for o caso". 
13.24.	Em muitas situações o exame da prescrição intercorrente pode ficar prejudicado nos processos já em tramitação no TCU. Como a ação de ressarcimento era considerada imprescritível, as peças que compõem a tomada de contas especial, elencadas no art. 10 da Instrução Normativa-TCU 71/2012, não contemplam informações pormenorizadas quanto ao andamento do processo na fase interna, o que pode prejudicar a análise de eventual paralisação por mais de três anos. 
13.25.	Assim, caso o tribunal venha a adotar a sistemática da Lei 9.873/1999 para aferir a prescrição, convém avaliar, oportunamente, a possibilidade de ajustes na IN-TCU 71/2012, para que as tomadas de contas especiais encaminhadas ao TCU contemplem informações sobre as interrupções ocorridas na fase interna do procedimento como, por exemplo, declaração do órgão instaurador da TCE, de que o processo não ficou paralisado por mais de três anos, na forma do art. 1º, § 1º, da citada lei. 
13.26.	Especificamente quanto a esta tomada de contas especial, as causas de interrupção elencadas acima permitem evidenciar que o processo teve andamento regular desde sua instauração no FNDE, em 28/06/2018, até a prolação do aresto ora combatido, em 27/04/2021. 
g) Conclusão:
13.27.	Observa-se, pelos eventos indicados, e tomando-se por referência a Lei 9.873/1999, tida pelo STF como norma regente da prescrição das pretensões punitiva e ressarcitória pelo TCU - conforme premissas adotadas nesta instrução - que não transcorreu prazo suficiente para se operar a prescrição, seja pelo prazo geral, seja na modalidade intercorrente.
A possibilidade de adoção de novo critério no caso concreto
13.28.	Por fim, são oportunas algumas considerações sobre a possibilidade de aplicar, neste processo, novo critério para exame da prescrição, diverso do considerado no julgamento originário (que seguiu o Acórdão 1441/2016-TCU-Plenário) . 
13.29.	O artigo 926 do CPC positivou a orientação de que "os tribunais devem uniformizar sua jurisprudência e mantê-la estável, íntegra e coerente", com o fim de inibir que decisões contemporâneas adotem soluções distintas para uma mesma questão, comprometendo os valores de isonomia e previsibilidade, essenciais à segurança jurídica.
13.30.	Isso não impede a reorientação da jurisprudência, sempre que evidenciada a necessidade de ajustar o entendimento à correta exegese das normas legais. E é perfeitamente possível, e até mesmo comum, que a reorientação se dê em grau recursal, pois o recurso devolve à "apreciação e julgamento pelo tribunal de todas as questões (...) relativas ao capítulo impugnado" (art. 1.013, § 1º, do CPC) , para que se profira novo julgamento, procedendo-se à correta aplicação do direito. 
13.31.	Todavia, em se tratando de recurso, deve-se observar a proibição de reformatio in pejus, não se aplicando o novo entendimento se dele resultarem efeitos práticos mais gravosos ao recorrente. O novo critério pode ser aplicado, contudo, não só se produzir efeitos favoráveis, mas também se conduzir à manutenção da decisão recorrida, ainda que por outros fundamentos. 
Recurso de Auri Wulange Ribeiro Jorge
13.32.	O recorrente, por seu advogado constituído, argumenta que o prazo para a prestação de contas recaiu no mandato de seu sucessor Sr. Damião Castro Filho, além de não ter mais acesso ao sistema do FNDE para o envio das contas, tampouco aos documentos necessários para esse mister, a exemplo do extrato da conta bancária utilizada para movimentar os recursos e notas fiscais e de empenho, tudo repassado à nova gestão quando da transição. 
	13.33.	Defende que o sucessor somente veio a prestar contas em 13/01/2020 por tomar ciência de que o tribunal o incluiu como responsável neste processo de contas especial, agindo até então por displicência e a fim de prejudicar o antecessor. 
	13.34.	Assevera que sequer soube da não prestação das contas pelo sucessor e que nada poderia fazer mesmo que houvesse tido ciência. E entende que nem mesmo antes do término de seu mandato poderia ter prestado as contas, vez que o prazo legal para tanto adentrou a gestão seguinte. 
13.35.	Quanto ao débito, requer seja reduzido para o valor concluído pela Secex/TCE e o Ministério Público/TCU, pois a ausência do parecer do Conselho de Acompanhamento e Controle Social - CACS também é responsabilidade do prefeito que o sucedeu, o qual poderia ter diligenciado àquele colegiado. 
Análise
13.36.	Assiste razão ao Sr. Auri quando aduz à responsabilidade de seu sucessor pela prestação de contas do Pnate de 2016, vez que o prazo para este mister expirou em 21/08/2017. Inclusive, as contas também deveriam ser analisadas pelo Conselho de Acompanhamento e Controle Social - CACS, o qual tinha o prazo até 30/04/2017 para fazê-lo, nos termos do artigo 16 da Resolução CD/FNDE 05/2015. Portanto, o teor do dispositivo indica que a própria resolução assume como esperado que o encaminhamento aconteça apenas no exercício seguinte. 
13.37.	Ocorre que tal responsabilidade pelo encaminhamento tem natureza formal, enquanto a responsabilidade material pela demonstração da regular execução do Pnate de 2016 recai sobre o próprio recorrente, enquanto efetivo gestor dos recursos. Cabe mitigar essa responsabilidade se comprovadas dificuldades relevantes no cumprimento desse mister, ou mesmo eventualmente desconsiderá-la, se as dificuldades forem intransponíveis. 
13.38.	No caso, o débito apurado correspondeu aos pagamentos realizados, conforme o cotejo do extrato bancário disponibilizado (peça 9) com as notas fiscais trazidas aos autos (peças 89-113) , pois a 1.ª Câmara/TCU seguiu o voto do relator, divergindo da Secex/TCE e do MP/TCU. A unidade técnica e o parquet entenderam que as notas fiscais eram suficientes a comprovar a regularidade das despesas, mantendo como débito os pagamentos que estão desacompanhados das respectivas notas nos autos. 
13.39.	Por sua vez, o relator compreendeu ser possível substituir o parecer do CACS apenas por documentação apta a comprovar satisfatoriamente a regularidade da execução do Pnate em Axixá do Tocantins/TO, entretanto, não teria sido esse o caso no presente processo. Isso porque, as notas fiscais que comprovariam as despesas (peças 89-113) não contém menção ao Pnate, em inobservância ao disposto no artigo 14, §5º, da Resolução CD/FNDE 05/2015, e dificultando o estabelecimento do nexo entre as despesas e os objetivos do programa. 
13.40.	Assim, embora todas as notas fiscais tenham um posto de gasolina como beneficiário - com exceção da nota à peça 109 -, não há comprovantes como empenhos, contratos, faturas, entre outros documentos que demonstrem ter havido o efetivo direcionamento dos recursos à despesas relacionadas ao transporte escolar, ainda que despesas com combustíveis e peça para veículo se enquadrem nas despesas aceitas pela supracitada Resolução CD/FNDE 05/2015 (artigo 14, I, II e III) . 
13.41.	A propósito, observa-se que o valor de R$ 5.850,00, lançado a débito no extrato em 14/10/2016 (peça 9, p. 9, p. 4) , e correspondente à Nota Fiscal 000.009.793, emitida por C. G. S. Comércio ATAC. Baterias Ltda. - ME (peça 109) , não foi incluído no débito apurado (videm item 9.2 do aresto recorrido) . Desta feita deixa-se de propor a sua inclusão em atenção ao princípio do non reformatio in pejus que deve informar os recursos.
13.42.	Feitas essas considerações, tem-se que de fato a jurisprudência do TCU admite o afastamento da exigência do parecer do conselho social nos programas financiados com recursos federais que preveem essa instância de controle. Isto, porém, se tal ausência for suprida por documentação apta a comprovar satisfatoriamente a regularidade da execução do programa. Ainda, por vezes, mesmo que presente o parecer, este não é aceito como suficiente por si só a demonstrar o nexo entre recursos e despesas (v.g. Acórdãos 10089/2018-TCU-1.ª Câmara, rel. Min. Vital do Rêgo; 8.739/2020-TCU-1.ª Câmara, rel. Min. Vital do Rêgo; 14.540/2019-TCU-1.ª Câmara, 14.540/2019-TCU-1.ª Câmara, rel. Min. Benjamin Zymler e 662/2020-TCU-Plenário, rel. Min. Ana Arraes) .
13.43.	Assim, compulsando as notas fiscais trazidas aos autos (peças 89-113) , vê-se que a aquisição de combustíveis em Axixá do Tocantins/TO com recursos do Pnate/2016 somou 26.705 (vinte e seis mil setecentos e cinco) litros de Diesel-10 (755 + 1.800 + 1.110 + 1.570 +  300 + 2.970 + 2.970 + 1.625 + 300 + 300 + 1.625 + 625 + 230 + 2.750 + 625 + 1.000 + 625 + 500 + 1.650 + 1.125 + 2.250) , após desconsiderar as notas às peças 96, 100 e 113 por conterem apenas despesas com itens de outras naturezas. 
13.44.	Segundo dados extraídos do site do Instituto Brasileiro de Geografia e Estatística - IBGE, no último censo demográfico realizado no país, em 2010, a população de Axixá do Tocantins/TO era de 9.275 pessoas (https://cidades.ibge.gov.br/brasil/to/axixa-do-tocantins/panorama) . Ademais, em 2020 o número total de matrículas no ensino fundamental e médio era de 2.686 alunos, com vinte e três escolas no município, ou seja, decerto sendo desta ordem de grandeza os números de 2016 naquele município. Ainda, a área do ente municipal aferida em 2021 foi de cerca de 153 Km2.
13.45.	Esses números soam incompatíveis com a quantidade de litros de diesel adquiridos em 2016 com recursos do Pnate, pois que teriam sido destinados ao transporte de alunos distribuídos em cerca de vinte escolas, e numa área territorial relativamente pequena. Ainda assim, não é possível afirmar categoricamente que as despesas com combustíveis objeto das notas fiscais em comento não se destinaram ao transporte de alunos - ainda que parcialmente -, tampouco que seguramente tiveram essa destinação. Há que admitir a hipótese de que a falta de menção ao programa nas notas fiscais tenha sido mera falha formal, por algum esquecimento ou desatenção aos termos da legislação aplicável, notadamente a Resolução CD/FNDE 05/2015.
13.46.	Nesse cenário, cabe ao gestor dos recursos comprovar, com razoável confiabilidade, que foram empregados no objeto previsto, atingindo a finalidade do programa federal, o que, no caso presente, poderá ser realizado em sede de novo recurso porventura ainda cabível. Notas de empenho, contratos e quaisquer outras informações podem vir em benefício do ora recorrente, especialmente se contribuírem para demonstrar a compatibilidade entre as notas fiscais e o serviço de transporte escolar em Axixá do Norte no exercício de 2016, a exemplo do serviço de ônibus escolar, pagamento de motoristas, comprovação de itinerários, entre outros.
13.47.	Oportuno anotar que empecilhos de natureza política podem ser resolvidas pela via judicial, comunicando ao tribunal de contas a iniciativa nesse sentido, não cabendo ao próprio TCU necessariamente atuar junto ao mandatário sucessor para a obtenção de informações e documentos (v.g. Acórdão 2.477/2007-TCU-2.ª Câmara; rel. Min. Benjamn Zymler e 437/2018-TCU-2.ª Câmara, rel. Min. Augusto Nardes) , entretanto, o Sr. Auri Wulange Ribeiro Jorge foi novamente eleito prefeito municipal de Axixá do Tocantins/TO, conforme pesquisa ao site do Tribunal Regional Eleitoral do Tocantins, depreendendo-se que a princípio não haveria dificuldades para obter documentação de sua gestão no período entre 2013 e 2016. 
Recurso de Damião Castro Filho
13.48.	 O recorrente, por seu causídico constituído, afirma que ao tomar posse como prefeito municipal encontrou situação caótica e preocupante deixada pela gestão anterior, não tendo documentos necessários para elaborar as contas do Pnate de 2016, situação que teria se repetido relativamente a outros programas tais como o Programa Nacional de Alimentação Escolar - PNAE e o Programa Dinheiro Direto na Escola - PDDE. 
13.49.	Aduz à Sumula-TCU 230 para afirmar que instaurou contas especiais em sua observância, em desfavor do prefeito antecessor. E menciona julgados do TCU e do Tribunal de Justiça do Estado do Tocantins.
13.50.	Requer seja revisto o valor da multa que lhe foi aplicada acaso não atendidas as razões recursais, em atenção aos princípios da proporcionalidade e razoabilidade. Isso porque o Sr. Auri Wulange Ribeiro Jorge foi multado em R$ 10.000,00 (dez mil reais) , enquanto o recorrente foi sancionado em R$ 20.000,00 (vinte mil reais) . 
Análise
13.51.	O Pnate de 2016 estava então regido pelas regras da Resolução/CD/FNDE 05, de 28/03/2015, quando os recursos foram transferidos ao Município de Axixá do Tocantins/TO. O artigo 17 da norma assim dispõe (grifos acrescidos) :
Art. 17. Os EEx que, por motivo de força maior ou caso fortuito, não apresentar ou não tiver aprovada a prestação de contas, deverão apresentar as devidas justificativas ao FNDE.
§ 1º Considera-se caso fortuito, dentre outros, a falta ou a não aprovação, no todo ou em parte, da prestação de contas, por dolo ou culpa do gestor anterior.
§ 2º Na falta da apresentação ou da não aprovação, no todo ou em parte, da prestação de contas por culpa ou dolo do gestor sucedido, as justificativas a que se refere o caput deste artigo deverão ser, obrigatoriamente, apresentadas pelo gestor que estiver no exercício do cargo à época em que for levantada a omissão ou a irregularidade pelo FNDE, acompanhadas, necessariamente, de cópia de Representação protocolizada no respectivo órgão do Ministério Público, para adoção das providências cíveis e criminais da sua alçada.
 (...) 
§ 5º Na hipótese de não serem apresentadas ou aceitas as justificativas de que trata este artigo, será instaurada a correspondente Tomada de Contas Especial em desfavor do gestor sucessor, na qualidade de co-responsável pelo dano causado ao Erário, quando se tratar de omissão de prestação de contas cujo prazo para apresentação ao FNDE tiver expirado em sua gestão. 
13.52.	Observa-se que, a par outras medidas a serem adotadas, a exemplo de representação ao Ministério Público, como fizera o recorrente (peça 5) , resta claro que o sucessor do efetivo gestor dos recursos deverá apresentar ao próprio FNDE justificativas para não ter encaminhado as contas no caso de dificuldade em tê-lo feito por causa de dolo, ou, culpa do antecessor. 
13.53.	Admite-se que a adoção de medidas legais como a representação ao Ministério Público Federal, podem, em tese, ser compreendidas pelo novo gestor encarregado da prestação formal das contas como suficiente a resguardar o erário público. É o que a Súmula-TCU 230 enseja interpretar, por exemplo, quando alude tão somente à adoção de "medidas legais visando ao resguardo do patrimônio público". 
13.54.	De outro turno, em que pese não haver um rol expresso de medidas a serem adotadas pelo sucessor com a finalidade de ao menos tentar adimplir a obrigação de prestar contas, resta clara, no caso presente, a previsão de informar ao FNDE acerca das dificuldades encontradas para a apresentação das contas, em vista da norma regulamentadora do próprio órgão, conforme acima transcrito. Inclusive, o gestor, assim não procedendo, estará sujeito à instauração de contas especiais em seu desfavor, na condição de co-responsável pelo dano causado ao erário, conforme o supratranscrito artigo 17, §5º, da Resolução CD/FNDE 05/2015.
13.55.	A esse respeito, a jurisprudência do TCU também é pela necessidade de o sucessor envidar esforços a fim de reunir os documentos de que precisa, ou, apresentar justificativa plausível para não ter conseguido prestar as contas. 
É regular a conduta do prefeito sucessor que, ante justificativa plausível sobre a impossibilidade de prestar contas dos recursos federais geridos por seu antecessor, comunica o fato ao órgão ou à entidade concedente e lhe solicita a instauração da tomada de contas especial, ainda que, em nome da municipalidade, deixe de ajuizar ação judicial em desfavor daquele, tendo em vista a regra disposta no art. 26-A, § 8º, da Lei 10.522/2002. (Acórdão 12.533/2019-TCU-2.ª Câmara; rel. Min. Ana Arraes) ('Jurisprudência Selecionada'; site TCU) (grifo acrescido) 
13.56.	O seguinte excerto do voto que orientou o Acórdão 5.130/2021-TCU-2.ª Câmara (rel. Ministro Bruno Dantas) consigna situação semelhante:
	9. Nesse contexto, a sucessora, [...] (gestão 2016-2020) , foi instada em sede de audiência a apresentar razões de justificativa em razão do "não cumprimento do prazo originalmente estipulado para prestação de contas do Programa Brasil Alfabetizado", que se encerrou em 31/10/2017, ou seja, já em seu mandato. 
	10. A defesa se limitou a informar a adoção de medidas de proteção ao erário por meio de interposição de Ação Civil Pública na Justiça (peças 36 e 38) , expediente ao TCU (peças 35 e 39) e representação no Ministério Público Federal (peça 37) , datados de dezembro de 2017.
	11. No entanto, a responsável não apresentou justificativas para demonstrar a impossibilidade de prestar contas dos recursos geridos pelo antecessor, por meio, por exemplo, de quaisquer medidas/iniciativas, ainda que frustradas, para reunir a documentação necessária, mesmo que de forma parcial, inclusive junto ao precursor. A defesa tampouco relata ou comprova eventuais dificuldades de obtenção da documentação necessária à prestação de contas nos arquivos da Prefeitura. 
	12. Observa-se que a gestora sucessora, em seu arrazoado, se limita a atribuir ao antecessor a responsabilidade pela omissão, embora o dever de prestar contas (vencido em 31/10/2017) tenha recaído em seu mandato (gestão 2017-2020) . 
	13. Dessa forma, diante da não apresentação de defesa e da rejeição das razões de justificativa, combinada com a ausência de indícios de que os responsáveis tenham agido de maneira diligente ou buscado, alternativamente, a resolução das irregularidades apontadas, reputo não ser possível reconhecer a boa-fé, o que autoriza o imediato julgamento definitivo de mérito, nos termos do art. 202, § 6º, do Regimento Interno do TCU.
13.57.	Nesse cenário, a representação oferecida ao MPF não pode ser interpretada como suficiente por si só para elidir a responsabilidade do novo prefeito, Sr. Damião Castro Filho, o que levou à movimentação da máquina pública no MPF, bem como neste TCU e no próprio FNDE. 
13.58.	Assim, no tocante à delimitação de responsabilidades entre antecessor e sucessor na gestão descentralizada de recursos federais, em se tratando de transferências voluntárias, é entendimento consolidado no TCU de que a obrigação de prestar contas atinge não somente o gestor dos recursos transferidos, como também o seu sucessor, no caso em que o prazo para esse mister recai na gestão do sucessor, como no presente processo (v.g. Acórdãos 331/2010-TCU-2ª Câmara, rel. Min. José Jorge; 6.171/2011-TCU-1ª Câmara, rel. Min. José Múcio Monteiro; 2.773/2012TCU1ª Câmara, rel. Min. José Múcio Monteiro) .
13.59.	No entanto, se o prefeito sucessor fica impossibilitado de prestar contas dos recursos utilizados em gestão anterior, porque, por exemplo, o seu antecessor não lhe repassou os documentos necessários para essa prestação, a jurisprudência reconhece a possibilidade de o sucessor ter afastada a sua responsabilidade, se adotadas as medidas legais visando ao resguardo do patrimônio público, mas se, igualmente, justificar a impossibilidade (v.g. Acórdão 1541/2008-TCU-Segunda Câmara, rel. Min. Aroldo Cedraz; 2773/2012TCU1ª Câmara; rel. Min. José Múcio Monteiro; Acórdão 3039/2011-TCU-Segunda Câmara, relator Min. André de Carvalho) .
13.60.	Essa orientação decorre do Enunciado da Súmula 230 do TCU, e do disposto no art. 26A, §§ 7º ao 9º, da Lei 10.522/2002. Portanto, percebe-se que foram eleitas duas condições cumulativas para o afastamento da corresponsabilidade do mandatário sucessor, quais sejam: a) demonstração da impossibilidade de prestar contas dos recursos geridos pelo antecessor; e b) adoção de medida destinada ao resguardo do patrimônio público.
13.61.	No caso concreto, embora existam nos autos elementos probatórios de que o sucessor tomou providência condizente com o objetivo de resguardo do patrimônio público, conforme representação protocolizada junto ao MPF, inexiste comprovação da adoção de medidas efetivas que atenderiam a primeira condição para o afastamento de sua responsabilidade, conforme acima descrito, qual seja; a apresentação de justificativas consistentes, respaldas na demonstração de providências concretas que tenham sido adotadas, com vistas a reunir a documentação necessária à prestação de contas ou que demonstrem o seu impedimento.
13.62.	O voto que orientou o Acórdão 10977/2021-TCU-Primeira Câmara (rel. Min. Benjamin Zymler) assim se referiu ao tema:
	24. A situação mencionada no presente feito, inegavelmente, é bastante comum no cotidiano da análise processual de tomadas de contas especiais instauradas por omissão de prestação de contas, quando não coincidem as responsabilidades pela aplicação dos recursos descentralizados aos entes federados e pela apresentação da respectiva prestação de contas. Mostra-se usual que o prefeito sucessor afirme que os documentos não foram encontrados nos arquivos municipais e, uma vez confrontado com a obrigação que originalmente lhe é acometida, por força do princípio da continuidade administrativa, tome as medidas reconhecidas como idôneas, nos termos da jurisprudência sumulada, para se desvencilhar desta responsabilidade.
	25. Ocorre que, como bem registrou a unidade técnica, a adoção de medida de resguardo ao erário pelo prefeito sucessor, apesar de suspender a inadimplência do ente beneficiário, não deve acarretar, automaticamente, a exclusão de sua responsabilidade pela omissão. Devem ser trazidos ao feito esclarecimentos quanto às medidas administrativas por ele efetivamente adotadas no sentido de obter os documentos relativos à prestação de contas, de forma a demonstrar que, à época do vencimento do prazo, ele (sucessor) envidou os esforços que se esperavam de um gestor diligente para reunir a mencionada documentação (a exemplo da instauração de procedimento administrativo interno para tal fim) , mas encontrou dificuldades concretas que o impediram de prestar contas.
13.63.	No presente processo observa-se que o Sr. Damião Castro Filho tão somente encaminhou ao FNDE a representação em desfavor do Sr. Auri Wulange Ribeiro Jorge que havia apresentado ao MPF. No documento, lê-se que a nova gestão não poderia ter prestado contas por inexistir na sede da prefeitura qualquer documento que tornasse viável o cumprimento dessa obrigação (peça 5, p. 4) , mesmo argumento que constou das alegações de defesa apresentadas pelo Sr. Damião no presente processo, quando assevera que obteve os destinatários dos pagamentos por intermédio do extrato bancário e, após, a segunda via das notas fiscais emitidas (peça 79, p. 4) .
13.64.	Ocorre que a quase totalidade dos pagamentos teve por beneficiário um mesmo estabelecimento, qual seja; o J. O. Posto de Combustíveis Ltda. - ME, facilitando o rastreamento das notas. Ainda, as contas somente foram apresentadas em 13/01/2020 (peça 67) . Assim, tais circunstâncias a princípio não justificam tamanha delonga para o cumprimento do dever legal de prestar contas, cujo prazo original era em 21/08/2017.
13.65.	A propósito, embora em situações como a verificada neste processo seja difícil a conclusão acerca do real responsável pela omissão no dever de prestar contas; se o gestor antecessor, o sucessor, ou, se ambos, entende-se que o Sr. Auri não teria qualquer interesse em não disponibilizar à gestão subsequente toda a documentação necessária à apresentação das contas, a menos que simplesmente não existissem - , por exemplo, se nada tenha sido realizado com os recursos do Pnate -, ou, que falhas e ilegalidades tenham sido cometidas na execução do programa. 
13.66.	Quanto ao valor da multa aplicada ao recorrente, questionado no recurso, impende anotar que na dosimetria das multas o Tribunal orienta-se por critérios relacionados à valoração das circunstâncias fáticas e jurídicas do caso concreto, o nível de gravidade dos ilícitos apurados, a materialidade envolvida, o grau de culpabilidade dos responsáveis e se as circunstâncias limitaram ou condicionaram sua ação ou omissão, de todo modo havendo elevado grau de discricionariedade nessa espécie de decisão pelos julgadores. Na ausência de critérios objetivos, a exemplo do Direito Penal, o tribunal de contas procura pautar-se, neste tema, pela isonomia de tratamento com casos análogos (v.g Acórdão 1882/2021-TCU-Plenário, rel. Min. Aroldo Cedraz; 60/2020-TCU-Plenário, rel. Min. Ana Arraes; 1.370/2019-TCU-Plenário, rel. Min. Benjamin Zymler e 992/2017-TCU-Plenário, rel. Min. Augusto Nardes) .
13.67.	A Portaria-TCU n. 15, de 15/01/2021 (exercício em que proferido o acórdão recorrido) , fixou em R$ 67.854,38 (sessenta e sete mil, oitocentos e cinquenta e quatro reais e trinta e oito centavos) o valor máximo dessa sanção a que se refere o caput do artigo 58 da Lei Orgânica/TCU para o exercício de 2021.  
13.68.	A multa aplicada ao Sr. Damião teve por fundamento legal o artigo 58, inciso II, da Lei 8.443/1992. No caso, aplica-se o artigo 268, inciso II, do Regimento Interno/TCU, dispondo que que a multa com fundamento no inciso II do artigo 58 da Lei Orgânica do TCU deve ser entre cinco e cem por cento do valor do montante atualizado periodicamente a que se refere o caput daquele dispositivo do regimento interno. A multa de R$ 20.000,00 (vinte mil reais) aplicada ao recorrente corresponde, então, a cerca de trinta por cento do montante atualizado para 2021 (R$ 67.854,38) . 
13.69.	Por sua vez, a multa aplicada ao outro recorrente, Sr. Auri, teve por fundamento legal o artigo 57, da Lei Orgânica/TCU, regulamentado pelo artigo 267 do Regimento Interno/TCU, o qual prevê um percentual de até cem por cento do valor atualizado do débito apurado. Tomado o débito original indicado no subitem 9.2 do acórdão recorrido, a multa de R$ 10.000,00 para aquele gestor bastante inferior, em proporção, ao percentual de 30% encontrado para o outro recorrente, como visto.
13.70.	A conduta do Sr. Damião foi examinada no voto do relator a quo (peça 121, itens 55-64) , destacando-se alguns trechos:
		55. O Sr. Damião assumiu a titularidade do poder executivo municipal em janeiro de 2017. O prazo final para a apresentação da prestação de contas de que trata este processo era 21/8/2017. 
		(...) 
	59. Não há nos autos, nem na defesa do prefeito sucessor, qualquer explicação para o fato de que, de posse das informações sobre a realização das despesas (extrato bancário) com a necessidade de realização de duas únicas diligências, uma ao beneficiário dos pagamentos e outra ao CACS, tenha o sucessor optado por ajuizar ação judicial, quase um ano após o conhecimento do documento bancário, ao invés de encaminhar a prestação de contas ao FNDE. 
	(...) 
	64. A inércia do sucessor em adotar as providências com vistas ao resguardo dos cofres públicos, com a apresentação simplificada da prestação de contas em exame, atendendo ao princípio da continuidade administrativa, ao qual se subordinam todos os gestores públicos, impediu fossem trazidos aos autos os elementos necessários à observância da regular aplicação dos recursos envolvidos. Lembro que a solicitação do parecer junto ao CACS, medida pouco onerosa ao gestor, associada ao encaminhamento do extrato bancário, documento de fácil acesso junto às respectivas instituições, já teria proporcionado elementos para avaliar o atendimento dos objetivos do programa.
13.71.	Nota-se que a multa está claramente amparada na inércia do gestor em adotar providências a fim de prestar contas tempestivamente, ou, ao menos sem a demora verificada. 
13.72.	Oportuno mencionar que na processualística adotada no tribunal, não cabe às unidades técnicas de sua Secretaria sugerir, mesmo em sede de recurso, o preciso quantum para as multas, tampouco para sanções de outra natureza. Esta premissa não impede comentar que soa razoável seja avaliada, quando do julgamento dos recursos ora em exame, a possível desproporção entre as multas aplicadas pelo aresto recorrido, conforme reclamado pelo recorrente, em especial se considerado que a sanção de menor valor está diretamente relacionada ao débito, pois fundamentada no artigo 57 da Lei 8.443/1992. 
CONCLUSÃO
14.	Das análises anteriores, conclui-se que:
	a) não houve a prescrição das pretensões punitiva e ressarcitória do Tribunal relativamente aos recorrentes, seja pelos ditames do Código Civil (Acórdão 1441/2016-TCU-Plenário) , seja pelas regras da Lei 9.873/1999 (RE 636.886-STF - Tema 899 da Repercussão Geral) ;
	b) as notas fiscais que embasam as alegadas despesas com os recursos do Pnate/2016 em Axixá do Tocantins/TO não permitem concluir com razoável segurança que essas despesas guardam relação com o programa, ainda que parcialmente, cabendo ao Sr. Auri Wulange Ribeiro Jorge trazer aos autos documentação complementar a fim de estabelecer de algum modo o nexo entre as despesas e os recursos, a exemplo de contratos de locação de ônibus escolares, itinerário percorrido, comprovante do pagamento de mão de obra, entre outros;
	c) a simples adoção de medida para o resguardo ao erário público não se mostra necessária a elidir a responsabilidade do gestor sucessor quando o prazo para as contas recai em seu mandato, fazendo-se necessário que justifique ao FNDE e/ou ao TCU as dificuldades encontradas para esse mister, como se extrai da Resolução CD/FNDE 05/2015 e da jurisprudência do Tribunal;
	d) a delonga do Sr. Damião Castro Filho em apresentar as contas do Pnate/2016, motivou a aplicação de multa a este prefeito municipal, em especial se considerados a facilidade de acesso ao extrato bancário e os poucos beneficiários dos pagamentos, circunstâncias facilitadoras para a reunião de documentos necessários para a elaboração das contas;
	e) o quantum da multa aplicada ao Sr. Damião decerto diz respeito à sua conduta, soando razoável e plausível que o argumento sobre a possível desproporção entre as multas aplicadas no presente processo seja avaliado pelo Colegiado quando do julgamento dos recursos ora examinados. 
DA PROPOSTA DE ENCAMINHAMENTO
15.	Ante o exposto, submete-se à consideração superior a presente análise dos recursos de reconsideração interpostos por Auri Wulange Ribeiro Jorge e Damião Castro Filho contra o Acórdão 7264/2021-TCU-Primeira Câmara, propondo-se, com fundamento nos artigos 32, I e 33, da Lei 8.443/1992, e artigo 285, do RI/TCU:
a) conhecer dos recursos e, no mérito, negar-lhes provimento;
b) dar ciência da decisão que vier a ser proferida aos recorrentes e aos demais interessados."
2.	O Diretor da unidade técnica concordou com a proposta de encaminhamento, mas teceu os seguintes comentários acerca da dosimetria das sanções (acolhidos pelo titular da AudRecursos) :
"	Trata-se de recursos de reconsideração interpostos por Auri Wulange Ribeiro Jorge e Damião Castro Filho, ex-prefeitos de Axixá/TO, contra o Acórdão 7264/2021-TCU-Primeira Câmara (peças 141, 142-143 e 120) .
2.	Apesar de concordar com a proposta de encaminhamento apresentada na instrução anterior, peço vênias para ressalvar os comentários em relação ao quantum das multas aplicadas aos recorrentes.
3.	No item 13.72 foi registrado que, de acordo com a processualística do TCU, não cabe às unidades técnicas sugerirem valores para as multas, ainda que em sede de recurso. Nenhum reparo a fazer quanto a essa assertiva. 
4.	Contudo, ao mesmo tempo, foi sugerido na instrução que se avaliasse a "possível desproporção" entre as multas aplicadas por meio da deliberação recorrida, "em especial se considerado que a sanção de menor valor está diretamente relacionada ao débito, pois fundamentada no artigo 57 da Lei 8.443/1992".
5.	Entendo que, ao apontar "possível desproporção" entre os valores das multas, o Sr. Auditor está se imiscuindo em competência reservada aos Colegiados do Tribunal de Contas da União. No máximo, poderia propor que se avaliasse a proporcionalidade das multas, conforme requerido por um dos recorrentes. Trata-se de nuance, mas que precisa ser observada, tendo em vista o equilíbrio do sistema de controle externo.
6.	Assim, feita essa breve ponderação, manifesto-me de acordo a proposta de encaminhamento do auditor-instrutor à peça 151."
3.	O Ministério Público junto ao TCU divergiu parcialmente da proposta de encaminhamento. Transcrevo parecer do Parquet:
"Trata-se de recursos de reconsideração interpostos pelos Srs. Auri Wulange Ribeiro Jorge (peça 141) e Damião Castro Filho (peças 142-143) contra o Acórdão 7.264/2021 (peça 120) , por meio do qual a 1ª Câmara do Tribunal de Contas da União, sob a relatoria do Exmo. Ministro Vital do Rêgo, entre outras deliberações, julgou irregulares suas contas, condenando em débito apenas o Sr.  Auri Wulange Ribeiro Jorge. Na mesma assentada, o Colegiado aplicou ao Sr. Damião Castro Filho a multa prevista no art. 58, inciso II, da Lei 8.443/1992, e aplicou ao Sr. Auri Wulange Ribeiro Jorge a multa prevista no art. 57 da mesma Lei. 
A tomada de contas especial foi instaurada pelo Fundo Nacional de Desenvolvimento da Educação (FNDE) , originalmente em desfavor do Sr. Auri Wulange Ribeiro Jorge, ex-Prefeito do Município de Axixá do Tocantins/TO, no período de 1º/1/2013 a 31/12/2016, em decorrência da ausência de prestação de contas de recursos recebidos por força do Programa Nacional de Apoio ao Transporte Escolar (PNATE) relativos ao exercício de 2016.
Os recursos repassados ao município no âmbito do programa totalizaram R$ 107.124,08 (peça 8) . O prazo para a apresentação das contas expirou em 21/08/2017, na gestão do Sr. Damião Castro Filho, que sucedeu o Sr. Auri Wulange Ribeiro Jorge.
Pelas razões expendidas nos exames de admissibilidade realizados pela unidade técnica, os recursos de reconsideração devem ser conhecidos (peças 144-145) .
A análise da prescrição considera as orientações contidas na novel Resolução-TCU nº  344, de 11 de outubro de 2022. No caso, estando configurada a omissão no dever de prestar contas, o marco inicial da contagem é a data em que deveria ter sido apresentada a prestação de contas, ou seja, 21/8/2017. 
De acordo com o art. 5º da mencionada resolução, a contagem da prescrição foi interrompida nas seguintes oportunidades:
	Ofício de notificação encaminhado pelo FNDE
	8/9/2017
	art. 5º, inciso  I
	peça  10

	Parecer técnico
	7/8/2018
	art. 5º, inciso II
	peça  12

	Análise da prestação de contas
	19/2/2018
	art. 5º, inciso II
	peça  14

	Relatório de TCE 397/2018
	24/7/2018
	art. 5º, inciso II
	peça  17

	Relatório de Auditoria 1194/2018
	29/11/2018
	art. 5º, inciso II
	peça  20

	Parecer do Dirigente de Controle Interno
	7/12/2018
	art. 5º, inciso II
	peça  22

	Instrução técnica
	22/3/2019
	art. 5º, inciso II
	peça  26

	Instrução técnica
	09/12/2019
	art. 5º, inciso II
	peça  49

	Citação (Auri) 
	03/08/2020
	art. 5º, inciso  I
	peça  77

	Citação (Damião) 
	31/7/2020
	art. 5º, inciso  I
	peça  78

	Instrução Técnica
	14/12/2020
	art. 5º, inciso II
	peça 115

	Acórdão 7264/2021-TCU-Primeira Câmara
	3/5/2021
	art. 5º, inciso IV
	peça 120

	Instrução técnica
	5/9/2022
	art. 5º, inciso II
	peça 151

Uma vez que não decorreram 5 anos entre o termo inicial e a primeira das causas interruptivas ou entre as diversas causas interruptivas, constata-se a não ocorrência da prescrição de que trata o art. 2º da Resolução TCU 344/2012. Outrossim, não se passaram três anos entre as causas acima listadas, de modo que também não ocorreu a prescrição intercorrente prevista no art. 8º da mesma Resolução. Destarte, neste processo, não se observa a ocorrência da prescrição das pretensões punitiva e de ressarcimento ao erário.
Em sua peça recursal, o Sr. Auri Wulange Ribeiro Jorge alega que o prazo para apresentação das contas se esgotou no mandato de seu sucessor, Sr. Damião Castro Filho, que veio a fazê-lo somente em 13/1/2020. Afirma que não poderia ter prestado contas antes do final de seu mandato, uma vez que o prazo legal adentrou a gestão seguinte.
Quanto ao débito, requer que seja reduzido, visto que a ausência de parecer do Conselho de Acompanhamento e Controle Social (CACS) é impropriedade de responsabilidade do seu sucessor, que poderia ter realizado diligência àquele colegiado.
De fato, como a data-limite de apresentação da contas adentrou a gestão seguinte, a responsabilidade pela não apresentação da prestação de contas deve recair sobre seu sucessor. Não obstante, remanesce caracterizada a responsabilidade do Sr. Auri Wulange Ribeiro Jorge em razão da ausência de demonstração da regular aplicação dos recursos. Sobre o assunto, cabe salientar que o Exmo. Ministro-Relator Vital do Rêgo, no Voto condutor da decisão combatida, compreendeu que as notas fiscais insertas nos autos não eram suficientes para provar a regularidade dos pagamentos efetuados, mormente porque não continham a menção ao Pnate/FNDE, algo que era exigido pela Resolução CD/FNDE 05/2015. 
Some-se a isso o fato de que, embora a quase totalidade das notas fiscais tivessem um posto de gasolina como beneficiário, não existem documentos comprobatórios da legitimidade dos pagamentos, tais como empenhos, contratos e faturas. Em conjunto, as referidas impropriedades impedem o estabelecimento do nexo entre as despesas e o objeto do programa.
A unidade técnica salienta que a jurisprudência da Corte de Contas permite que se afaste a exigência do parecer do CACS nos programas financiados com recursos federais, mas apenas se tal ausência for suprida pela apresentação de documentação apta a comprovar a regularidade da execução do programa, algo que não ocorreu no caso concreto.
Assim sendo, os argumentos apresentados pelo Sr. Auri Wulange Ribeiro Jorge são insuficientes para provocar a reforma da decisão impugnada. 
O Sr. Damião Castro Filho afirma que, ao tomar posse como prefeito municipal, encontrou uma situação caótica e preocupante, não tendo documentos necessários para elaborar a prestação de contas do Pnate/2016. Mencionando a Súmula-TCU 230, alega que instaurou tomada de contas especial em desfavor de seu antecessor.
O responsável requer que, em atenção aos princípios da proporcionalidade e da razoabilidade, seja revisto o valor da multa que lhe foi cominada, caso não aceitos os seus argumentos. 
Importante destacar que o responsável também formulou representação ao Ministério Público Federal, entretanto, conforme destacou a Secretaria de Recursos, não informou ou apresentou justificativas ao FNDE para as dificuldades que enfrentou na elaboração e apresentação da prestação de contas dos recursos em questão. Esse é o motivo pelo qual a unidade técnica propõe o não provimento de seu recurso. 
Não obstante, há que se considerar, de pronto, que, mesmo que houvesse efetivado notificação ao FNDE, a tomada de contas especial seria instaurada e encaminhada ao TCU. Isso ocorreria, possivelmente, sem a inclusão de seu nome no polo passivo. 
De outro modo, se tivesse conseguido apresentar as contas com maior antecedência, isto é, no primeiro ou segundo ano de sua gestão, ainda assim, a tomada de contas teria sido instaurada, haja vista a não comprovação da regular utilização dos recursos. Desse modo, admite-se que a falta de comunicação ao FNDE ou a apresentação das contas faltantes com maior brevidade não gerou despesas processuais evitáveis ou desnecessárias.
O prefeito sucessor adotou medidas legais visando ao resguardo do patrimônio público, providências essas que, conforme jurisprudência da Corte de Contas, têm o condão de afastar a responsabilidade dos prefeitos sucessores. Uma dessas medidas foi a representação criminal contida na peça 5, assinada pelo Sr. Damião Castro Filho, endereçada à Procuradoria da República no Município de Araguaína (TO) , que trata especificamente de irregularidades relativas ao Pnate/2016, supostamente cometidas por seu antecessor, de onde se destaca a ausência de documentos suficientes para elaboração da prestação de contas. 
Nas alegações recursais do Sr. Damião Castro Filho, consta relatório produzido por Comissão de Tomada de Contas Especial, que apurou a falta de prestações de contas de recursos oriundos de diversos programas e convênios. A referida TCE foi aberta em decorrência do Processo Administrativo 001/2017/TCE, o que denota que a instauração dos procedimentos apuratórios, de fato, ocorreu na gestão do prefeito sucessor. Essa pode ser considerada uma outra medida com o fito de resguardar o patrimônio público. 
Note-se que a Súmula 230 do TCU orienta no sentido de que o mandatário sucessor, na impossibilidade de apresentar a prestação de contas, deverá adotar medidas legais visando ao resguardo do patrimônio público. Portanto, a Súmula não apresenta rol exemplificativo ou taxativo de quais seriam essas medidas, de modo que não se pode excluir a representação do Ministério Público Federal e a instauração de TCE como providências suficientes para atendimento à regra nela contida. 
A prestação de contas acabou por ser elaborada ainda durante a gestão do Sr. Damião Castro Filho, sendo encaminhada ao FNDE em 13/1/2020. Ainda que se possa questionar se o prefeito sucessor poderia ter tomado tal providência há mais tempo, sobretudo porque, basicamente, existia apenas um único fornecedor (J. O. Posto de Combustíveis Ltda.) , há que se admitir que, em concordância com a recente jurisprudência do TCU (v.g. Acórdão 1333/2022-TCU-Primeira Câmara, 1.641/2022-TCU-2ª Câmara, 2.177/2021-TCU-2ª Câmara e 3.748/2019-TCU-1ª Câmara) , o responsável, ao representar ao Ministério Público Federal, adotou medida no sentido da preservação do patrimônio e da solução da inadimplência do município.  
Ademais, considerando que o problema - ausência de documentação para a elaboração de prestação de contas -, conforme relatório de tomada de contas especial, atingiu diversos programas e convênios, pode-se suscitar a possibilidade de que, no início da gestão do prefeito sucessor, eram grandes as dificuldades e os obstáculos para a obtenção de documentos suficientes para o cumprimento do mister. 
Nesse contexto, alinho-me ao argumento expendido pelo Procurador do Ministério Público de Contas Marinus de Vries Marsico, contido no Parecer à peça 119, no sentido de que o fato de ter conseguido acessar documentos (extratos bancários e notas fiscais) que possibilitaram a confecção da prestação de contas, "não pode ser tomado em desfavor do gestor, pois caso prevalecesse tal raciocínio, todo prefeito sucessor poderia ser responsabilizado, visto que, em tese, todos podem solicitar cópia dos extratos bancários e requerer a segunda via de documentos fiscais". 
O Sr. Procurador continua seu raciocínio afirmando que "foge à razoabilidade... atribuir esse dever ao sucessor, máxime quando se sabe das dificuldades naturais de início de gestão e da desorganização administrativa presente em tantos municípios, conforme patente em vários processos na Corte de Contas" (peça 119, p. 2) .
Por  fim,  deve-se  salientar  que,  em  2020,  o  Tribunal  de  Contas  da  União  editou  a IN-TCU-88/2020, que incluiu o art. 9.B à IN-TCU-71/2012, que dispõe sobre a instauração, a organização e o encaminhamento ao Tribunal de Contas da União dos processos de tomada de contas especial, com o seguinte teor:
Art. 9.B. Quando o período de gestão integral dos recursos não coincidir com o mandato em que ocorrer o vencimento da prestação de contas, havendo dúvidas sobre quem deu causa a¿ omissão, antecessor e sucessor serão notificados para recolher o débito, prestar contas ou apresentar justificativas sobre a omissão, o primeiro por supostamente não ter deixado a documentação necessária para que o sucessor pudesse prestar contas e o segundo por ter descumprido o dever de apresentar a prestação de contas no prazo devido.  
Parágrafo Único. O sucessor poderá se eximir da responsabilidade sobre a omissão se, cumulativamente, demonstrar a adoção de medida legal de resguardo ao patrimônio público e apresentar justificativas que demonstrem a impossibilidade de prestar contas no prazo legal, acompanhadas de elementos comprobatório das ações concretas adotadas para reunir a documentação referente às contas.
A não apresentação de justificativas que demonstrem a impossibilidade de prestar contas no prazo legal, embora seja uma medida desejável e esteja prevista no texto da IN-TCU-71/2012, não poderia, no caso concreto, fundamentar a responsabilidade do Sr. Damião Castro Filho, uma vez que a inclusão desse dispositivo se deu em 2020, ou seja, posteriormente à data em que se esgotou o prazo para apresentação das contas. Nesse sentido, menciono excerto do Voto do Exmo. Ministro-Substituto Augusto Sherman Cavalcanti, que motivou o Acórdão 7057/2022-TCU-Primeira Câmara:
Portanto, o ex-prefeito comprovou que ingressou com representação junto ao Ministério Público, denunciando a ausência de prestação de contas referentes ao PNAE/2012 (peça 52) .
À luz da jurisprudência deste Tribunal à época, essa medida era considerada suficiente por si só para elidir a responsabilidade do ex-alcaide pela omissão ora examinada. Diversos julgados desta Corte foram promulgados nesse sentido (Acórdão 3642/2012-TCU-Segunda Câmara, Relator Ministro Raimundo Carreiro; Acórdão 6295/2010-TCU-Primeira Câmara, Relator Ministro Augusto Nardes; Acórdão 1313/2010-TCU-Primeira Câmara, Relator Ministro Augusto Nardes; Acórdão 583/2010-TCU-Primeira Câmara, Relator Ministro José Múcio Monteiro; entre outros) .
Observo que a alteração normativa desta Casa que explicitamente exige a demonstração da impossibilidade de prestar contas é de 2020 (IN-TCU-88/2020) , portanto, posterior à medida legal de resguardo ao patrimônio público pelo ex-prefeito, cuja gestão se encerrou em 2016.
 (...) 
Destarte, divergindo da unidade técnica e do MP/TCU, entendo que o responsável Edmilson Moreira dos Santos adotou as medidas esperadas para a situação e que, portanto, as razões de justificativa apresentadas pelo ex-gestor devam ser acolhidas, propondo-se a sua retirada do rol de responsáveis, excluindo-o da relação processual. (destaquei) 
Pelas razões acima, deve ser dado provimento ao recurso interposto pelo Sr. Damião Castro Filho.
Por todo o exposto, este membro do Ministério Público junto ao Tribunal de Contas da União, com as vênias por discordar parcialmente do posicionamento da unidade técnica, manifesta-se no sentido de que:
a) seja conhecido o recurso de reconsideração interposto pelo Sr. Auri Wulange Ribeiro Jorge para, no mérito, negar-lhe provimento; 
b) seja conhecido o recurso de reconsideração interposto pelo Sr. Damião Castro Filho para, no mérito, dar-lhe provimento;
c) seja alterado o Acórdão 7264/2021-TCU-Primeira Câmara, de modo que sejam julgadas regulares com ressalva as contas Sr. Damião Castro Filho (subitem 9.1) e seja tornada insubsistente a multa que lhe foi aplicada (subitem 9.4) ."
	É o relatório.

Hugo Henrique Carreiro Soares (OAB-TO 5.197), representando Auri Wulange Ribeiro Jorge; Natanael Galvão Luz (OAB-TO 5.384), representando Damião Castro Filho.

Procurador Sérgio Ricardo Costa Caribé.

TOMADA DE CONTAS ESPECIAL. OMISSÃO NO DEVER DE PRESTAR CONTAS. PROGRAMA NACIONAL DE APOIO AO TRANSPORTE ESCOLAR - PNATE. EXERCÍCIO DE 2016. DÉBITO E MULTA AO PREFEITO GESTOR DOS RECURSOS. MULTA AO PREFEITO SUCESSOR PELA NÃO APRESENTAÇÃO DAS CONTAS NO PRAZO LEGAL. RECURSOS DE RECONSIDERAÇÃO. DOCUMENTAÇÃO COMPROBATÓRIA DAS DESPESAS NÃO CONTÉM ELEMENTOS SUFICIENTES A ESTABELECER O SEU NEXO COM OS RECURSOS TRANSFERIDOS NO ÂMBITO DO PNATE. AUSÊNCIA DE JUSTIFICATIVAS IDÔNEAS APTAS A COMPROVAR A IMPOSSIBILIDADE DE PRESTAR CONTAS. NEGATIVA DE PROVIMENTO DOS RECURSOS.

TOMADA DE CONTAS ESPECIAL (TCE)

Unidade de Auditoria Especializada em Recursos (AudRecursos); Unidade de Auditoria Especializada em Tomada de Contas Especial (AudTCE).

Preliminarmente, os recursos em apreço devem ser conhecidos, uma vez que foram preenchidos os requisitos necessários à espécie.
2.	Trata-se de recursos de reconsideração interpostos pelos então prefeitos de Axixá do Tocantins/TO, srs. Auri Wulange Ribeiro Jorge (gestão 2013/2016) e Damião Castro Filho (gestão 2017/2020) , em desfavor do Acórdão 7264/2021-TCU-Primeira Câmara, de relatoria do Min. Vital do Rêgo. Por meio dessa deliberação, o Colegiado julgou irregulares as contas dos recorrentes, condenou o primeiro em débito (R$ 107.124,08) e aplicou multas individuais aos dois recorrentes (R$ 10.000,00 ao sr. Auri Wulange Ribeiro Jorge, com fundamento no art. 57 da Lei 8.443/1992; R$ 20.000,00 ao sr. Damião Castro Filho, nos termos do art. 58, inciso II, da Lei 8.443/1992) .
3.	Originariamente este processo cuidou de tomada de contas especial instaurada pelo Fundo Nacional de Desenvolvimento da Educação (FNDE) em razão da omissão no dever de prestar contas dos recursos do Programa Nacional de Apoio ao Transporte do Escolar (PNATE) repassados àquele município no exercício de 2016. No ano mencionado, o Governo Federal desembolsou R$ 107.124,08, ou seja, foi impugnada a integralidade dos recursos transferidos. 
4.	O prazo para a apresentação das contas expirou em 21/8/2017, na gestão do prefeito Damião Castro Filho, mas a documentação só foi apresentada em 13/1/2020. Antes disso, o TCU já havia autuado o presente processo e citado o sr. Auri Wulange Ribeiro Jorge pela não comprovação da boa e regular aplicação dos recursos federais repassados ao município de Axixá do Tocantins/TO, em face da omissão no dever de prestar contas dos valores transferidos. 
5.	Após diligenciar o FNDE para obter informações sobre a análise da prestação de contas, este informou ao Tribunal que os jurisdicionados não encaminharam o parecer conclusivo do Conselho de Acompanhamento e Controle Social (CACS) , o que impossibilitou atestar a boa e regular aplicação dos recursos no objeto do programa. Desse modo, o Tribunal promoveu a citação dos recorrentes, atribuindo-lhes responsabilidade solidária, em razão das seguintes condutas: 
5.1.	sr. Auri Wulange Ribeiro Jorge, por "apresentar de forma incompleta a documentação relativa à prestação de contas dos recursos federais repassados por meio do Programa Nacional de Apoio ao Transporte Escolar (PNATE) , no exercício de 2016, em razão do não encaminhamento do Parecer Conclusivo do Conselho de Acompanhamento e Controle Social do FUNDEB (CACS) "; e 
b) 	sr. Damião Castro Filho, por "descumprir o prazo originalmente estipulado para a apresentação da prestação de contas dos recursos federais recebidos à conta do Programa Nacional de Apoio ao Transporte Escolar (PNATE) , no exercício de 2016, e não apresentar justificativas ao concedente que demonstrassem a existência de impedimento de prestar contas no prazo devido".
6.	Na decisão recorrida, o Tribunal entendeu que o débito deveria ser imputado unicamente ao sr. Auri Wulange Ribeiro Jorge, gestor que efetivamente geriu a verba (extratos bancários indicam que as movimentações aconteceram durante sua gestão) , com a consequente aplicação da multa prevista no art. 57 da Lei 8.443/1992. Por outro lado, o Colegiado sancionou a conduta do sucessor (sr. Damião Castro Filho) , por entender que, apesar de ter ingressado com representação junto ao Ministério Público competente, não foram apresentadas justificativas para afastar sua responsabilidade pela omissão.
7.	Insatisfeitos com a deliberação recorrida, esses jurisdicionados interpuseram recursos de reconsideração. Neles, são veiculadas as seguintes teses (as duas primeiras foram formuladas pelo sr. Auri Wulange Ribeiro Jorge; as duas últimas, pelo sr. Damião Castro Filho) : i) não possuía acesso ao sistema do FNDE para o envio das contas, tampouco aos documentos necessários para esse fim, dado que o prazo para a prestação de contas encerrou-se na gestão de seu sucessor; ii) a ausência do parecer do Conselho de Acompanhamento e Controle Social (CACS) também é responsabilidade do prefeito que o sucedeu; iii) ao assumir o mandato, no início de 2017, não encontrou documentos da prestação de contas de diversos programas federais, inclusive do PNATE; e iv) a multa aplicada é desproporcional, tendo em vista ser o dobro da que fora cominada ao antecessor, responsável pela gestão dos recursos públicos. 
8.	A Unidade de Auditoria Especializada em Recursos (AudRecursos) analisou essas questões e propôs negar provimento aos apelos. 
9.	O Ministério Público junto ao TCU (MPTCU) divergiu parcialmente dessa proposta. No entender do Parquet, o prefeito sucessor adotou medidas legais visando ao resguardo do patrimônio público, a saber: representação criminal junto ao Ministério Público Federal e instauração de TCE. Por essa razão, opinou pelo provimento do recurso interposto pelo prefeito sucessor e pela negativa de provimento do apelo interposto pelo antecessor.
10.	Manifesto-me de acordo com a proposta apresentada pela AudRecursos, cujos fundamentos incorporo como razões de decidir, sem prejuízo das considerações que passo a fazer. 
11.	A ausência de parecer conclusivo do Conselho de Acompanhamento e Controle Social consiste em tema recorrente neste Tribunal. Como já tive oportunidade de explicar no Acórdão 11/2021-TCU-Primeira Câmaraâmera, o citado parecer constitui elemento indispensável para a correta avaliação da regularidade na aplicação dos recursos federais atinentes ao PNATE, sendo que a sua ausência conduz ao julgamento pela irregularidade das contas, pela condenação em débito e pela aplicação de multa. Isso porque a prestação de contas desse tipo de repasse é simplificada e declaratória, constituída pelo preenchimento, junto ao Sistema de Gestão de Prestação de Contas (Sigpc) , de formulários demonstrativos da execução da receita e da despesa e de pagamentos efetuados, bem como pela remessa da conciliação bancária e dos extratos. 
12.	O parecer conclusivo do Cacs funciona, pois, como elemento essencial de validação dos dados apresentados pelo gestor. Exatamente por isso, a Lei 11.494/2007 (art. 24, § 13) , vigente na época dos fatos, estabeleceu, como obrigação do Cacs, o dever de acompanhar a aplicação dos recursos federais transferidos à conta do PNATE e, ainda, receber e analisar as prestações de contas referentes a esse Programa, formulando pareceres conclusivos acerca da aplicação desses recursos e encaminhando-os ao FNDE.
13.	A importância do referido parecer conclusivo e a sua ausência/deficiência como motivo para a impugnação do valor total repassado já foram objeto de exame em diversas ocasiões nesta Corte de Contas (vide Acórdão 2002/2018-TCU-Primeira Câmara, 2.305/2017-2ª Câmara, 2.762/2016-2ª Câmara e 289/2009-1ª Câmara) .
14.	Ainda que superada essa questão, tenho que os documentos apresentados na prestação de contas não podem ser aceitos. Pelo que consta dos autos, os recursos foram utilizados para a aquisição de combustível, lubrificantes e bateria automotiva - objetos permitidos pela norma do FNDE -, mas não há comprovação da vinculação dessas compras ao transporte escolar. As notas fiscais emitidas não contêm informações básicas exigidas na Resolução 5/2015, do Conselho Deliberativo do FNDE, como a identificação do PNATE (art. 14, §5º) :
"§ 5º - Todos os comprovantes de despesas realizadas com recursos transferidos a conta do programa devem ser originais ou equivalentes, na forma da legislação regulamentar à qual os EEx estiverem sujeitos, devendo os recibos, faturas, notas fiscais e quaisquer outros documentos comprobatórios serem emitidos em nome dos EEx, devidamente identificados com o nome do PNATE/FNDE, e arquivados em sua sede, ainda que utilize serviços de contabilidade de terceiros, pelo prazo de 10 (dez) anos contados da data da aprovação da prestação de contas anual do FNDE pelo Tribunal de Contas da União (TCU) , referente ao exercício de repasse dos recursos." (destaque acrescido) 
15.	A prestação de contas foi apresentada, mas não são de conhecimento deste Tribunal as circunstâncias que ocasionaram o significativo atraso no envio da documentação. Competia ao gestor antecessor comprovar, por meio de recibos, por exemplo, que disponibilizou as condições materiais mínimas e necessárias para que o sucessor pudesse se desincumbir desse ônus. Trata-se de corolário segundo o qual o ônus da boa e regular aplicação dos recursos públicos compete ao gestor.
16.	Devo ressaltar que o atraso no envio da prestação de contas, encaminhada mais de dois anos e quatro meses da data limite, inviabilizou a análise da pertinente prestação de contas pelo Cacs e, consequentemente, atrapalhou a emissão do parecer conclusivo por parte desse importante mecanismo de controle social. 
17.	Essa demora não pode ser imputada exclusivamente ao sucessor. Embora o prazo para a prestação de contas tenha se encerrado na gestão do sr. Damião Castro Filho, a quem incumbia formalmente o dever de prestar contas, o envio da documentação poderia ter sido feito pelo antecessor, em respeito ao princípio da continuidade administrativa. Para tanto, deve-se esclarecer que o prefeito cujo mandato se encerrou não perde o acesso ao Sigpc, nem mesmo sua senha é alterada. Ou seja, era possível enviar documentos (leia-se: prestação de contas) e acessar as notificações feitas pelo poder concedente. Tais esclarecimentos constam no sítio eletrônico do FNDE (https://www.fnde.gov.br/index.php/acesso-a-informacao/institucional/perguntas-frequentes-institucional-2/programas/item/3960-contas-online-prestacao-de-contas , acesso em 15/3/2023) .
 18.	Dito de outro modo, era possível ao antecessor juntar os extratos bancários, preencher os formulários e realizar a conciliação bancária, dado que as notas fiscais foram emitidas durante sua gestão. 
19.	O sr. Damião Castro Filho alegou, por sua vez, que, ao assumir o mandato, não encontrou documentos da prestação de contas de diversos programas federais, inclusive do PNATE, e que, por isso, adotou medidas legais visando ao resguardo do patrimônio público. Para o MPTCU, essa alegação estaria lastreada no fato de haver representação criminal junto ao Ministério Público Federal, proposta pelo recorrente, e instauração de TCE. 
20.	De início, por se tratar de questão recorrente, o Tribunal editou a Súmula 230, mas, nela, não foram indicadas quais medidas legais o gestor público sucessor deveria adotar para não ser responsabilizado: 
"Compete ao prefeito sucessor apresentar a prestação de contas referente aos recursos federais recebidos por seu antecessor, quando este não o tiver feito e o prazo para adimplemento dessa obrigação vencer ou estiver vencido no período de gestão do próprio mandatário sucessor, ou, na impossibilidade de fazê-lo, adotar as medidas legais visando ao resguardo do patrimônio público."
21.	Dada a imprecisão dos termos "medidas legais" e "resguardo do patrimônio público", há precedentes deste Tribunal em que a responsabilidade do gestor sucessor foi afastada pelo fato de terem sido propostas ações judiciais ou representações ao Ministério Público, caso dos Acórdão 7285/2020-TCU-Primeira Câmara, 13.380/2020-1ª Câmara, 12.524/2020-1ª Câmara, 13.930/2020-2ª Câmara e 14.042/2020-1ª Câmara. 
22.	Em outros julgados, a exemplo dos Acórdãos 12.533/2019, 11.342/2020 e 12.976/2020, todos da 2ª Câmara, a responsabilidade dos sucessores foi afastada em razão de eles terem informado, ao poder concedente ou ao TCU, sobre a impossibilidade de prestar contas dos recursos federais geridos por seu antecessor, oportunidade em que solicitaram a instauração da tomada de contas especial. Inclusive, estas providências autorizam a suspensão do registro de inadimplência do órgão ou entidade no Cadastro Informativo de créditos não quitados do setor público federal (Cadin) , conforme dispõe o art. 26-A, § 9º, da Lei 10.522/2002.
23.	A despeito disso, tenho que materialmente não foram adotadas medidas legais com vistas ao resguardo do patrimônio público. 
24.	Após assumir o mandato, ciente da necessidade de prestar contas dos recursos geridos pelo seu antecessor, o recorrente Damião Castro Filho teve quase oito meses para organizar a máquina pública e entregar a documentação exigida pelo FNDE. O acesso à conta bancária seria, em tese, imediato, mas os extratos só vieram a ser emitidos em 11/10/2017, depois da data-limite para a prestação de contas (21/8/2017) . 
25.	A análise desse documento comprova que todos os dispêndios, à exceção de uma única movimentação, foram realizados junto a um posto de combustível da cidade (J.O. Posto de Combustíveis Ltda. - ME) . Ou seja, ainda que não tenham sido disponibilizadas as notas fiscais pelo prefeito antecessor, o que se admite por hipótese, a segunda via desses elementos poderia ser obtida junto à administração tributária, ou junto ao próprio fornecedor. 
26.	Em vez disso, preferiu-se ingressar, em 9/11/2018, com ação civil pública por ato de improbidade administrativa em desfavor do prefeito antecessor (processo 0001027-76.2018.8.27.2712, em curso na 1ª Escrivania Cível de Itaguatins/TO) , justificando que não havia na prefeitura "qualquer documentação capaz de ser utilizada para fins de comprovação de gastos advindos das verbas que estão agora sendo cobradas". Chama atenção que essa providência só foi adotada depois de transcorridos quase dois anos de gestão, não havendo, até o momento, decisão de mérito. 
27.	Não foi esclarecido como o recorrente Damião Castro Filho obteve os documentos, nem quando isso ocorreu. Supondo verdadeira a afirmação feita no processo judicial, presume-se que o acesso tenha ocorrido depois do ajuizamento da ação da improbidade (9/11/2018) , mas antes da entrega da prestação de contas (13/1/2020) . 
28.	Devo lembrar mais uma vez que essa demora prejudicou a análise e a emissão de parecer conclusivo por parte do Cacs. Isso porque seus conselheiros, que são nove no âmbito municipal, possuem mandato de dois anos, nos termos da Portaria FNDE 481, de 11/10/2013. 
29.	Portanto, ainda que o sr. Damião Castro Filho tenha feito uma representação no Ministério Público, tenho que essa medida não foi suficiente para resguardar o patrimônio público. Dito de outro modo, não foram apresentadas justificativas idôneas para descumprir o prazo para prestação de contas dos recursos do PNATE. 
30.	Por outro lado, a iniciativa para a autuação da tomada de contas especial não partiu desse ex-prefeito, mas do próprio FNDE, de modo que essa circunstância não lhe pode ser aproveitada. 
31.	Por último, mas não menos importante, tenho que a multa aplicada ao sr. Damião Castro Filho não foi desproporcional. A sanção decorreu do fato de ele não ter cumprido o prazo para prestar contas, irregularidade grave que demonstra a falta de zelo para com a transparência e a publicidade - pilares do Estado Democrático de Direito. O prefeito antecessor responde pela apresentação incompleta dos documentos, fato de menor reprovabilidade, no entender deste Colegiado. 
32.	Ante o exposto, voto por que o Tribunal adote a deliberação que ora submeto a este Colegiado.
TCU, Sala das Sessões, em 28 de março de 2023.
BENJAMIN ZYMLER 
Relator